臺灣臺南地方法院刑事判決
110年度訴字第672號
聲  請  人  臺灣臺南地方檢察署檢察官
被      告  黃沁章





上列被告因詐欺等案件，經檢察官聲請以簡易判決處刑（110年
度偵字第5810號），本院受理後（110年度簡字第819號），認為
不宜逕以簡易判決處刑，改依通常程序審理，判決如下：
    主  文
黃沁章犯侵占遺失物罪，處罰金新臺幣壹萬元，如易服勞役，以
新臺幣壹仟元折算壹日；又犯非法由收費設備得利罪，處拘役參
拾日，如易科罰金，以新臺幣壹仟元折算壹日；又犯非法由收費
設備得利罪，處拘役肆拾日，如易科罰金，以新臺幣壹仟元折算
壹日。前開各罪所處之刑，拘役部分應執行拘役陸拾日，如易科
罰金，以新臺幣壹仟元折算壹日。
未扣案之犯罪所得新臺幣參仟零肆元沒收，於全部或一部不能沒
收或不宜執行沒收時，追徵其價額。
被訴於附表編號七至十所示時、地所犯之罪嫌部分均無罪。
    事  實
一、黃沁章於民國109年10月14日23時28分許至翌（15）日8時34
    分許間之某時（聲請簡易判決處刑書記載為109年10月14日
    下午2-3時許），在臺南市中西區某銀行之轉角處發現中國
    信託商業銀行股份有限公司（下稱中信銀行）發行之卡號00
    00-0000-0000-0000號信用卡1張（具一卡通功能，一卡通外
    觀卡號00000000000號，內有一卡通餘額新臺幣〔下同〕4元，
    為張書豪於上開時間內、黃沁章拾獲前不慎遺失；下稱本件
    信用卡），明知本件信用卡應係他人遺失之物品，竟仍意圖
    為自己不法之所有，基於侵占遺失物之犯意，拾取本件信用
    卡而將之侵占入己。
二、黃沁章明知未獲張書豪同意或授權使用本件信用卡，竟另意
    圖為自己不法之所有，基於以不正方法由收費設備得利之犯
    意，利用本件信用卡兼具之一卡通自動儲值功能及特性（即
    商店裝設之交易收費設備若感應一卡通內儲值餘額低於一定
    金額或不足以支付該次消費款項時，可自動由信用卡可動用
    額度中撥付一定金額加值於一卡通內，無須核對持卡人身分
    ，亦無庸支付現金或簽名），於附表編號1所示之時、地，
    擅自持本件信用卡感應收費設備進行一卡通自動加值1次，
    藉此不正方法獲得加值500元之財產上不法利益得逞，並利
    用一卡通感應付款功能花用一卡通內餘額419元。
三、黃沁章復意圖為自己不法之所有，基於以不正方法由收費設
    備得利之單一犯意，利用本件信用卡兼具之一卡通自動儲值
    功能及特性，接續於附表編號2至6所示之時、地，擅自持本
    件信用卡感應收費設備進行如附表編號2至6所示金額之一卡
    通自動加值，藉此不正方法獲得加值共2,500元之財產上不
    法利益得手，並利用一卡通感應付款功能花用一卡通內餘額
    計2,300元（詳如附表編號2至6所示）。　　
四、嗣因張書豪發現本件信用卡遺失且遭人使用而報警處理，經
    警調閱監視器循線查悉上情。
五、案經臺南市政府警察局第二分局報告臺灣臺南地方檢察署檢
    察官偵查後聲請以簡易判決處刑。
    理  由
甲、有罪部分：
一、以下所引用具傳聞證據性質之供述證據，因檢察官、被告黃
    沁章於本案言詞辯論終結前，均未爭執證據能力，本院審酌
    前開證據之作成或取得之狀況，並無非法或不當取證之情事
    ，且無顯不可信之情況，依刑事訴訟法第159條之5規定，均
    具有證據能力；又以下所引用非供述證據性質之證據資料，
    則均無違反法定程序取得之情形，依刑事訴訟法第158條之4
    規定之反面解釋，亦應有證據能力，合先敘明。
二、認定本件犯罪事實之證據及理由：
　㈠上開犯罪事實，業據被告於偵查、本院準備程序及審理中均
    坦承不諱，並經證人即被害人張書豪於警詢中證述明確（警
    卷第3至5頁），且有一卡通票證公司票卡交易歷史紀錄查詢
    列表、中信銀行出具之冒用明細、信用卡遺失聲明書、被害
    人張書豪提供之「LINE PAY卡」交易明細畫面資料、監視器
    畫面翻拍照片、本院電話紀錄表、中信銀行110年7月8日陳
    報狀暨持卡人關係戶查詢資料、統一超商股份有限公司110
    年9月13日統超字第20210000957號函暨電子發票存根聯在卷
    可稽（警卷第7頁、第9頁、第13頁、第19至23頁、第25頁，
    本院卷㈠即本院110年度簡字第819號卷第31頁、第33至37頁
    ，本院卷㈡即本院110年度訴字第672號卷第55至65頁），堪
    認被告任意性之自白確均與事實相符，堪以採信。
　㈡檢察官聲請簡易判決處刑意旨固認被告係於109年10月14日14
    時至15時許拾獲本件信用卡，及曾以本件信用卡綁定其所持
    用行動電話通訊軟體「LINE」之「LINE PAY」應用程式作為
    消費信用卡之方式等語。惟本件信用卡之一卡通功能部分於
    109年10月14日23時28分許尚有未經被害人張書豪指明係遭
    盜用之交易紀錄（參警卷第7頁），自應認被告拾獲本件信
    用卡之時點係在此一時間後；又被告已陳明其係直接使用實
    體卡片等語（參本院卷㈡第42頁、第83頁），且本件信用卡
    於109年10月15日進行一卡通交易均為卡片感應乙情，有前
    引中信銀行110年7月8日陳報狀可資參佐（本院卷㈠第33頁）
    ，卷內之「LINE PAY卡」交易明細畫面資料則係被害人張書
    豪所提供（參警卷第19至23頁），與被告無涉，檢察官所指
    被告曾為上開綁定行為之部分均無從認定，附此敘明。
　㈢綜上所述，本件事證明確，被告犯行均洵堪認定，應予依法
    論科。　　
三、論罪科刑：
　㈠查被害人張書豪係於行動電話發出本件信用卡遭使用之通知
    時，始發現本件信用卡已遺失，而不知自己究於何時、何地
    遺失本件信用卡乙節，有本院電話紀錄表附卷可查（本院卷
    ㈠第31頁），足認本件信用卡並非被害人張書豪遺忘於特定
    地點之物，自屬遺失物而非脫離被害人張書豪持有之遺忘物
    。是核被告如事實欄「一」所示將被害人張書豪遺失之本件
    信用卡侵占入己之行為，係犯刑法第337條之侵占遺失物；
    檢察官聲請簡易判決處刑意旨認被告係犯同條規定之侵脫離
    本人持有物罪，尚有誤會，應予更正。
　㈡次按兼具悠遊卡功能之信用卡，在儲值於悠遊卡內之款項低
    於一定金額或不足以支付當次消費金額時，可經由「悠遊卡
    末端應用系統」自持卡人信用卡可動用額度中，將一定之金
    錢價值撥付於悠遊卡電子錢包內進行悠遊卡儲值，此即所謂
    自動加值。行為人持信用卡在讀取器感應刷卡，而經由「悠
    遊卡末端應用系統」自動加值時，並無何施用詐術之行為，
    不過係收費設備誤認被告為持卡人本人而予以自動加值，行
    為人亦因而獲得持該悠遊聯名卡於特約商店刷卡消費時無需
    付費之不法利益，且因悠遊聯名卡不限於本人始可持卡消費
    ，任何人持卡輕觸讀取器之感應區，即可經由「悠遊卡末端
    應用系統」扣款，等同現金而用以支付商品，此時悠遊卡特
    約商店亦無因持卡人非本人而陷於錯誤之情事。從而，被告
    持信用卡在讀取器感應刷卡，而經由「悠遊卡末端應用系統
    」自動加值之行為，揆之前揭說明，自屬非法由收費設備得
    利之犯行（臺灣高等法院臺南分院109年度上訴字第286號、
    107年度上易字第605號及臺灣高等法院高雄分院108年度原
    上訴字第33號刑事判決意旨參照）。信用卡兼具一卡通功能
    之自動加值情形因亦類同於此，上開法律見解自可資參照。
    故被告持具一卡通功能之本件信用卡消費時，在一卡通內之
    可用餘額低於一定金額或不足以支付當次消費金額時，可經
    由交易設備及相關系統，自本件信用卡可動用額度內撥付一
    定金額於該卡之一卡通功能部分進行儲值；且以該種信用卡
    在讀取器感應刷卡，而使用一卡通自動加值功能時，並無何
    施用詐術之行為，僅係使收費設備誤認被告為持卡人本人而
    予以自動加值，被告亦因而獲得可在特約商店於一卡通自動
    加值金額範圍內等同現金消費使用、無須支付現金之不法利
    益，故核被告如事實欄「二」、「三」所示之行為，各係犯
    刑法第339條之1第2項之以不正方法由收費設備得財產上不
    法之利益罪。
　㈢又以一卡通卡片或信用卡兼具之一卡通功能消費購物時，係
    側重於一卡通儲值或自動加值後可隨時以之支付款項，無須
    隨身攜帶現金之便利性，故以一卡通功能消費與金錢消費無
    異，使用時本不須表彰身分或以本人名義為之。被告如事實
    欄「二」、「三」所示以本件信用卡之一卡通功能自動加值
    並消費之行為，並未違反一卡通之利用機制，亦未使用任何
    詐術致超商店員陷於錯誤，與刑法第339條第1項、第2項詐
    欺取財罪或詐欺得利罪之構成要件均屬有間。檢察官起訴意
    旨認被告如事實欄「二」、「三」所示行為係犯刑法第339
    條第1項之詐欺取財罪嫌，尚有未合，惟因聲請簡易判決處
    刑之基本事實同一，自應由本院依法變更法條審究之。
　㈣至被告持銀行信用卡自動加值後，是否有以儲值金額扣抵消
    費之行為，乃被告處分贓物之行為，屬不罰後行為（臺灣高
    等法院高雄分院108年度原上訴字第33號刑事判決意旨參照
    ）。被告於餘額不足時，仍使用該信用卡消費，放任機器自
    動為其儲值，即係以不正方法，透過自動收費設備（即該次
    交易商家使用之電子設備）所取得相當於該次儲值金額之不
    法利益；被告在持卡自動儲值後，至該卡下次自動儲值前，
    在此期間所持卡消費之金額，依同上法理，亦應認係其處分
    前次因儲值犯罪所取得之不法利益，同屬不罰之後行為（臺
    灣高等法院臺中分院108年度上訴字第743號刑事判決意旨參
    照）。被告如事實欄「二」、「三」所示不法取得自動加值
    之利益後，持以為附表編號1至6所示之消費付款，僅係花用
    其不法取得之財產上利益（加值餘額），與不法取得款項後
    花用之行為態樣並無二致，就財產法益之保護而言亦未造成
    再次之侵害，均屬不罰之後行為，不另論罪。　
　㈤被告如事實欄「三」所示之行為中，雖有陸續於附表編號2至
    6所示時、地使用本件信用卡之一卡通功能進行自動加值之
    舉動，然被告此等非法由收費設備得利之舉動係為達獲取不
    法加值利益之同一目的，於密接之時間、同一地點以相同方
    式所為，其主觀上應係基於單一之非法由收費設備得利之犯
    意，客觀上所侵害者亦為相同被害人之財產法益，各舉動之
    獨立性甚為薄弱，在刑法評價上以視為數個舉動之接續施行
    ，合為包括之一行為予以評價，較為合理，屬接續犯，僅論
    以一罪。被告如事實欄「一」所示之侵占遺失物罪及如事實
    欄「二」、「三」所示之2次非法由收費設備得利罪，則屬
    犯意有別，犯罪時、地不同，行為互殊，應予分論併罰（共
    3罪）。
　㈥爰審酌被告因一時短於思慮，侵占被害人張書豪遺失之本件
    信用卡，復進而以本件信用卡所具之一卡通自動加值功能獲
    取不法利益花用，所為漠視法紀，造成被害人張書豪之不便
    ，亦破壞交易秩序，使他人受有財產上之損害，實無可取，
    惟念被告犯後始終坦承犯行，尚有悔意，犯罪所得金額亦屬
    有限，兼衡被告之素行，暨其自陳學歷為國中畢業，家中有
    母親、兄姊，入監前從事工地粗工之工作（參本院卷㈡第84
    頁）之智識程度、家庭經濟狀況等一切情狀，分別依序量處
    如主文所示之刑，及就所處罰金刑及拘役刑各諭知易服勞役
    及易科罰金之折算標準，並就所處拘役刑部分定其應執行之
    刑，暨諭知應執行刑之易科罰金折算標準，以示懲儆。
四、至檢察官聲請簡易判決處刑意旨雖認被告如事實欄「二」、
    「三」所示之行為另曾偽造屬電磁紀錄之準私文書，並上傳
    表示被害人張書豪曾為如附表編號1至6所示之消費付款事實
    而行使之，足生損害於被害人張書豪及中信銀行對於信用卡
    授權交易與管理之正確性，而同時涉犯刑法第216條、第210
    條、第220條第2項之行使偽造私文書罪嫌等語。然被告此部
    分犯行係以本件信用卡之一卡通功能部分進行加值消費，並
    非使用信用卡本身之簽帳功能，自無偽造性質上屬準私文書
    之不實信用卡付款消費電磁紀錄，並傳輸予特約商店而行使
    不實之信用卡刷卡消費資料之問題，即無從另行成立行使偽
    造私文書罪。惟因檢察官認被告所涉行使偽造私文書部分若
    屬有罪，與前開經論罪之非法由收費設備得利（聲請簡易判
    決處刑意旨認係詐欺取財罪嫌，業經本院依法變更如前）犯
    行有想像競合犯之裁判上一罪關係，故不另為無罪之諭知。
五、沒收部分：
　㈠被告如事實欄「一」所示侵占本件信用卡之行為，同時獲得
    本件信用卡一卡通功能內之餘額4元；被告如事實欄「二」
    、「三」所示以本件信用卡之一卡通功能自動加值之行為，
    則共獲取3,000元之不法利益，均為被告之犯罪所得，且均
    未經尋獲或發還，應依刑法第38條之1第1項前段規定宣告沒
    收，於全部或一部不能沒收或不宜執行沒收時，則應依同條
    第3項規定，追徵其價額。惟本件沒收，不影響於第三人對
    沒收標的之權利或因犯罪而得行使之債權，仍得依相關法律
    規定辦理。
　㈡至被告侵占之本件信用卡因屬個人專屬物品，且被害人張書
    豪掛失並補發新卡片後，原卡片即失其功用，卡片本身之價
    值則甚為低微，被告復自陳已將之丟棄等語（參偵查卷第38
    頁），若另外開啟執行程序探知本件信用卡之所在及價額，
    顯不符比例原則，而有刑法第38條之2第2項規定「欠缺刑法
    上之重要性」之情形，即不為沒收之諭知。
乙、無罪部分：
一、聲請簡易判決處刑意旨略以：被告明知自身並無權限使用本
    件信用卡，竟未經被害人張書豪之同意，意圖為自己不法之
    所有，基於詐欺取財、行使偽造準私文書之犯意，以本件信
    用卡綁定其所持用行動電話門號所使用「LINE」通訊軟體內
    之「LINE PAY」應用程式作為消費信用卡之方式，於如附表
    編號7至10所示之交易時間，在如附表編號7至10所示之交易
    地點，消費如附表編號7至10所示之金額後，利用該應用程
    式及本件信用卡作為支付款項之用，以此方式偽造電磁紀錄
    之準私文書後，上傳表示被害人張書豪有為附表編號7至10
    所示之消費並付款之事實而行使之，致如附表編號7至10所
    示之正忠排骨飯金華店、統一超商、全家便利商店陷於錯誤
    ，認係被害人張書豪本人消費，使被告因此獲取中信銀行如
    附表編號7至10所示金額之利益，足生損害於被害人張書豪
    及中信銀行對於信用卡授權交易與管理之正確性。因認被告
    就此部分另涉犯刑法第216條、第210條、第220條第2項之行
    使偽造準私文書、刑法第339條第1項之詐欺取財罪嫌等語。
二、按犯罪事實應依證據認定之，無證據不得認定犯罪事實；不
    能證明被告犯罪或其行為不罰者應諭知無罪之判決，刑事訴
    訟法第154條第2項、第301條第1項分別定有明文。次按認定
    不利於被告之事實，須依積極證據，苟積極證據不足為不利
    於被告事實之證明時，即應為有利被告之認定，更不必有何
    有利之證據（最高法院105年度臺上字第3078號判決意旨參
    照）。
三、公訴意旨認被告涉犯上開罪嫌，無非以上開事實有證人張書
    豪之證述、一卡通票證公司票卡交易歷史紀錄查詢列表資料
    、冒用明細、內政部警政署反詐騙諮詢專線紀錄表、信用卡
    遺失聲明書、臺南市政府警察局第一分局東門派出所受理刑
    事案件報案三聯單、受理各類案件紀錄表、交易明細翻拍照
    片、監視器錄影畫面翻拍照片等資料可資佐證，為其論據 。
    訊據被告已坦承曾於附表編號7至10所示之時、地，以本件
    信用卡之一卡通功能消費如附表編號7至10所示之金額等語
    。
四、經查：
　㈠被告曾於附表編號7至10所示之時、地，以本件信用卡（實體
    卡片）之一卡通功能消費如附表編號7至10所示之金額，消
    費時未綁定「LINE PAY」應用程式亦非使用本件信用卡之簽
    帳功能等事實，業據被告自承在卷，且有前揭「甲、二、㈠
    」及「甲、二、㈡」部分所示之證據足供參佐，上開事實固
    堪認定。
　㈡惟一卡通內若有儲值餘額，即具有與儲值餘額相同之金錢價
    值，以一卡通之餘額消費實與金錢消費無異，使用時本不須
    表彰身分或以本人名義為之，並無使特約商店店員陷於錯誤
    之問題；被告持信用卡以一卡通功能自動加值後，是否有以
    儲值金額扣抵消費之行為，乃被告處分贓物之行為，屬不罰
    後行為，均經本院認定如前揭「甲、三、㈡」至「甲、三、㈣
    」部分所述。被告違犯如事實欄「三」所示之非法由收費設
    備得利犯行並消費所加值金額後，本件信用卡之一卡通功能
    部分仍有餘額285元，有前引一卡通票證公司票卡交易歷史
    紀錄查詢列表資料存卷可憑（警卷第7頁），被告於附表編
    號7至10所示時、地總計則僅消費257元，其所為即僅係花用
    上開一卡通內之餘款，與詐取金錢後花用之行為態樣並無二
    致，自屬不罰之後行為；且被告持本件信用卡依循一卡通消
    費機制花用一卡通之儲值餘額，並未施用詐術使附表編號7
    至10所示商店之店員陷於錯誤，更無詐欺取財或詐欺得利可
    言。
　㈢再被告此部分行為均係以本件信用卡之一卡通功能部分進行
    消費，並非使用信用卡本身之簽帳功能，更無偽造不實之信
    用卡付款消費電磁紀錄後傳輸予特約商店以行使之情形，亦
    無由成立行使偽造私文書罪。
　㈣從而，依檢察官提出之證據，僅能證明被告曾持本件信用卡
    之一卡通功能於附表編號7至10所示之時、地進行消費，惟
    被告並未使用本件信用卡之簽帳功能，亦未違反一卡通之利
    用機制，復未使用任何詐術致商店店員陷於錯誤，俱不合於
    刑法第216條、第210條、第220條第2項之行使偽造私文書罪
    ，或刑法第339條第1項、第2項之詐欺取財、詐欺得利罪之
    構成要件，即無從遽認被告另涉犯檢察官所述之此部分犯行
    ，依法應為被告無罪之諭知。
據上論斷，應依刑事訴訟法第452條、第299條第1項前段、第300
條、第301條第1項，刑法第337條、第339條之1第2項、第51條第
6款、第41條第1項前段、第42條第3項、第38條之1第1項前段、
第3項，刑法施行法第1條之1第1項，判決如主文。
本案經檢察官劉修言聲請以簡易判決處刑，檢察官董和平到庭執
行職務
中　　華　　民　　國　　110  　年　　11　　月　　3　　日
            刑事第二庭   審判長  法　官　 彭喜有
                                 法  官   洪士傑
                                 法  官　 蔡盈貞
以上正本證明與原本無異。
如不服本判決應於收受本判決後20日內向本院提出上訴書狀，並
應敘述具體理由。其未敘述上訴理由者，應於上訴期間屆滿後20
日內向本院補提理由書狀（均須按他造當事人之人數附繕本）「
切勿逕送上級法院」。 
　　　　　　　　　　　　　　　　 書記官   林耿慧　　　　
中　　華　　民　　國　　110 　年　　11　　月　　3 　　日
附錄所犯法條：
刑法第337條
意圖為自己或第三人不法之所有，而侵占遺失物、漂流物或其他
離本人所持有之物者，處1萬5千元以下罰金。

刑法第339條之1　　　　　　　
意圖為自己或第三人不法之所有，以不正方法由收費設備取得他
人之物者，處1年以下有期徒刑、拘役或10萬元以下罰金。
以前項方法得財產上不法之利益或使第三人得之者，亦同。
前二項之未遂犯罰之。
附表： （金額均為新臺幣；聲請簡易判決處刑書就本附表所載之日期均誤載為10月25日，業經檢察官當庭更正。）    編號 時間 地點 金額   1 109年10月15日8時34分51秒（聲請簡易判決處刑書記載為消費扣款時間8時35分1秒。） 址設臺南市○○區○○街000號1樓之全家便利商店臺南康樂二店 自動加值500元後消費419元   2 109年10月15日8時52分41秒 址設臺南市○○區○○路0段000號1樓之統一超商唯勝門市 自動加值500元後消費300元   3 109年10月15日8時53分9秒 同上 自動加值500元後消費500元   4 109年10月15日8時53分36秒 同上 自動加值500元後消費500元   5 109年10月15日8時54分1秒 同上 自動加值500元後消費500元   6 109年10月15日8時54分24秒 同上 自動加值500元後消費500元   7 109年10月15日10時10分18秒 址設臺南市○區○○路0段000號正忠排骨飯金華店 消費一卡通餘額180元   8 109年10月15日10時10分32秒 同上 消費一卡通餘額20元   9 109年10月15日21時50分27秒 址設臺南市○○區○○街000號之統一超商康樂門市 消費一卡通餘額27元  10 109年10月15日22時27分48秒 址設臺南市○○區○○街000號1樓之全家便利商店臺南康樂二店 消費一卡通餘額30元